臺灣臺北地方法院刑事判決　　　　　　　 95年度自字第115號
　　自　訴　人　乙○○
　　自訴代理人　鄭　穎律師
　　被　　　告　甲○○
　　選任辯護人　郭疆平律師
上列被告因誣告案件，經自訴人提起自訴，本院判決如下：
     主  文
甲○○無罪。
     理  由
一、自訴意旨略以：自訴人乙○○任職於高點補習班為客服人員
    ，高點補習班課輔中心於民國（下同）九十四年八月二十七
    日二十時三十分許接獲檢舉，得悉被告甲○○多次未繳費擅
    自進入補習班聽課，補習班班導師即將被告帶至課輔中心，
    由自訴人進行協調處理。而補習班課輔中心之上班時間為十
    二點三十分至晚間八點，過了八點之後依據作業流程，課輔
    中心的鐵捲門會拉下一部分，被告於進入課輔中心時鐵捲門
    本已拉下約三分之一，惟於被告在場期間，自訴人從未拉下
    鐵捲門，並無所謂拉下鐵捲門不讓其離去之妨害自由之舉。
    再者，自訴人於協調時告知被告，若其不願協調者本班可請
    警方依法處理，絕對沒有威脅被告不繳費即不讓其離去之情
    事。最後因案外人（即被告之友，嗣為被告之夫）洪士淵先
    生表示不必報警，並說服被告接受自訴人提出之解決方式，
    即依班內之規定繳納學費，由洪士淵先生當場以信用卡刷了
    一筆新臺幣（下同）一萬九千八百元作為學費（相當於被告
    所上課程之費用）後離去，前揭所有協調之經過均有現場之
    錄影帶可稽，豈料被告於離開補習班後旋即前往臺北市政府
    中正第一分局報案，謊稱自訴人有妨害自由及恐嚇取財罪嫌
    。而被告自被舉發未繳費上課，至由友人洪士淵先生刷卡繳
    費離去為止均在場，自訴人並無妨害自由、恐嚇取財之行為
    為被告所親歷，並無誤會或懷疑之空間，其竟故意捏造事實
    ，意圖使自訴人受刑事處分，而為虛偽之告訴，顯涉刑法第
    一百六十九條第一項之誣告罪等語。
二、按犯罪事實應依證據認定之，無證據不得認定犯罪事實；不
    能證明被告犯罪者，應諭知無罪之判決，刑事訴訟法第一百
    五十四條第二項、第三百零一條第一項分別定有明文。又認
    定不利於被告之事實，需依積極證據，茍積極證據不足為不
    利於被告事實之認定時，即應為有利於被告之認定，更不必
    有何有利之證據（最高法院三十年上字第八一六號判例意旨
    可供參照）。
三、次按誣告罪之構成要件，首須意圖他人受刑事或懲戒處分，
    次須向該管公務員誣告，稱誣告即虛構事實進而申告他人犯
    罪而言，所謂虛構事實，係指明知無此事實而故意捏造者而
    言，如若出於誤信、誤解、誤認或懷疑有此事實，或對於其
    事實張大其詞，或資為其訟爭上之攻擊或防禦方法，或其目
    的在求判明是非曲直者，固均不得謂屬於誣告，即其所申告
    之事實，並非完全出於憑空捏造或尚全然無因，只以所訴事
    實，不能積極證明為虛偽或因證據不充分，致被誣人不受追
    訴處罰者，仍不得謂成立誣告罪（最高法院八十三年臺上字
    第一九五九號判決意旨參照）。
四、本件自訴人自訴被告涉犯刑法第一百六十九條第一項之誣告
    罪嫌，無非係以被告於臺灣臺北地方法院檢察署九十五年度
    偵字第七三五七號案件（下簡稱另案）中，九十五年二月十
    日警詢時之指訴、被告之告訴代理人（即被告之父）陳明溪
    於另案九十五年四月二十五日偵查中之陳述，佐以自訴人提
    出之高點補習班監視器畫面錄影光碟、錄影帶各一片、翻拍
    照片七幀為其主要論據。訊據被告堅決否認有何誣告犯行，
    辯稱：自訴事實所敘述之部分情節不實，當天伊跟現在之先
    生洪士淵係由補習班人員從開封街五八號帶到另一個地方，
    與乙○○在談論的過程之中，他們有把鐵捲門拉下至少一半
    ，至於乙○○有無告訴伊要請警察來處理，伊不清楚，因為
    當時伊二人都很緊張，所以也沒有注意鐵捲門到底有多低，
    伊事後有去警局報案，伊在警局之指訴，係出於伊之確信等
    語。被告辯護人辯護意旨略以：被告之告訴非憑空捏造、虛
    構，檢察官依被告代理人偵查中之陳述，僅開一次偵查庭即
    為不起訴處分，可證被告無誣告故意。又依法務部調查局鑑
    定報告，被告稱自訴人有拉下鐵捲門、妨害自由之情事非虛
    ，反而自訴人稱被告在場期間，自訴人從未拉下鐵捲門或鐵
    捲門從未降下，顯虛構之詞。自訴人所提之證據不能證明被
    告誣告之事實。高點補習班透過自訴人取得被告之友洪士淵
    之一萬九千八百元，非雙方合意之繳交補習費行為，被告與
    洪士淵當時陷於不繳費即無法離開、行動自由遭剝奪之恐懼
    中，被告據以告訴，尚非全然無因，自訴人於被告代理人向
    檢察官表示不追究恐嚇、妨害自由罪責獲不起訴處分後，誣
    陷被告誣告，使被告南北奔波，惟被告之告訴尚非無因，非
    故意誣陷，自不成立誣告等語。
五、經查：
    （一）、自訴人係高點補習班為客服人員，案外人洪士淵係
            於高點補習班補習之學生，被告當時係案外人洪士
            淵之友，緣被告於九十四年八月二十七日晚間無上
            課證進入補習班聽課，遭高點補習班班導師帶至課
            輔中心，由自訴人與之進行協調處理，最後係由案
            外人洪士淵出面以信用卡刷卡，繳納學費一萬九千
            八百元後，被告與案外人洪士淵始行離去。而被告
            離開補習班之後，於九十五年二月十日，自行前往
            臺北市政府中正第一分局報案並製作筆錄，指訴自
            訴人有妨害自由、恐嚇取財罪嫌，經警報告臺灣臺
            北地方法院檢察署檢察官以九十五年度偵字第七三
            五七號偵查，檢察官於同年四月二十五日開庭訊問
            ，並於同年四月二十六日對自訴人為不起訴處分等
            事實，為自訴人與被告所不爭執，且經本院調閱前
            揭偵查卷宗核對無誤，而足認定。
    （二）、被告雖於九十五年二月十日，前往臺北市政府中正
            第一分局報案指訴自訴人前開情事，惟觀諸被告指
            訴之情節，主要係以：伊向自訴人說明老師准伊入
            教室之情後，欲準備離去，自訴人將鐵捲門遙控器
            按下，鐵捲門拉到最底部，自訴人表明若不繳費，
            不讓伊等離開，伊等聽了怕出不去，洪士淵想說脫
            身要緊於是刷卡繳費等情。自訴人雖一再表明無被
            告指訴之情節，然而，自訴人係高點補習班客服人
            員，當日負責為補習班處理被告擅入教室聽課之糾
            紛，而補習班當場既已查悉被告未繳費聽課情事，
            客服人員必定會盡量將被告留在補習班內，以謀得
            向被告依法求償之機會，甚至達到雙方和解之結果
            ，徵以被告其實並非高點補習班之學生，又無繼續
            上課之需，若未受到不得任意離去之限制，自可不
            理會自訴人之要求，逕自離開，高點補習班僅得事
            後向之訴訟求償，何須於現金不足狀況下，尚由案
            外人洪士淵刷卡繳交一萬九千八百元學費後再行離
            去？此顯與常情不符，且由自訴人於另案警詢時亦
            稱：伊請被告繳費一萬九千八百元，被告不願意配
            合繳費用，執意要離開，直到伊向被告告知事情已
            經發生，如不繳費要報警處理等語（見九十五年二
            月十六日調查筆錄），即可映證，是以，被告指稱
            自訴人曾表明若不繳費，不讓伊等離開等語，縱自
            訴人可能於當時所表達之方式，未若被告事後所指
            訴情節般之嚴厲，然衡諸常情，被告於此所稱，應
            屬主觀上對事務描述方式差異之認知不同，尚非全
            然憑空想像之虛妄之詞。
    （三）、復觀之高點補習班之監視錄影影像定格翻拍之照片
            ：（下揭時間均為監視錄影畫面所顯示時刻為準，
            與真實時間略有錄像調整上之時間差，先予說明）
            監視錄影畫面於九十四年八月二十七日二十時四十
            八分三秒時，大門之鐵捲門拉下目測約四分之一至
            三分之一間，尚可容人視身高高、矮，以直接或彎
            腰、低頭姿勢予以通行；於二十時四十八分十一秒
            時，著黑衣之男子（應為洪士淵）與被告魚貫進入
            鐵門；於二十時五十七分三秒時，鐵捲門較二十時
            四十八分三秒時鐵捲門開啟程度，更往上一些，有
            一名白衣男子正欲離開（但未走到門邊）；於二十
            時五十七分十六及二十一秒時，鐵捲門開啟程度與
            五十七分三秒時大致相當，並有多人進出，其中一
            白衣女子於門邊以彎腰姿勢離開；於二十時五十七
            分二十七秒至四十一秒，鐵捲門下降至二分之一至
            三分之二程度，門下方約留有二分之一至三分之一
            高度之透光，但鐵捲門未全降至最底部；於二十時
            五十七分四十三秒至五十八分一秒時，鐵捲門部分
            影像，呈現全無透光之陰影，應有降下情形；末於
            二十時五十八分十六秒時，鐵捲門全透光，應為全
            開等情形，有自訴人提出之照片七幀及法務部調查
            局以九十六年一月十八日調科柒字第○九六○○○
            二四四九○號、同年三月二十一日調科柒字第○九
            六○○一○四○九○號函檢送之翻拍照片共十三紙
            可按，是以，被告、自訴人等於九十四年八月二十
            七日，在高點補習班內處理前揭消費糾紛過程時，
            高點補習班大門因鐵捲門有不同幅度之升降而使開
            啟程度具高低差別，並非始終未曾變動，應堪認定
            ，此與法務部調查局以同上函覆之鑑定結果亦認：
            二十時四十八分八秒時，鐵捲門應為半開啟狀態，
            二十時五十七分三秒、二十七秒及四十一秒，發現
            鐵捲門外部透光現象，顯示鐵捲門未全降下，八時
            五十七分四十三秒至八時五十八分一秒間，未發現
            透光現象，顯示鐵捲門應有降下，八時五十七分二
            十一秒至二十四秒室內燈光改變畫面之光線變化‧
            ‧‧等語相符，據此，足認被告於警詢時指稱於與
            自訴人之處理過程中，高點補習班鐵捲門有下降至
            底，伊怕出不去等語，有事實足資憑藉，尚非故意
            誣陷、虛捏編造之謊言。
    （四）、自訴人代理人於前揭法務部調查局之鑑定後，雖以
            ：監視錄影八時五十七分四十三秒至八時五十八分
            一秒間之畫面，有光影移動，鐵捲門應無完全降下
            ，且自訴人無降下鐵捲門之動作云云，爭執前揭鑑
            定結果，惟自訴人所提出之監視錄影帶係高點補習
            班重複使用之錄影帶，此業經法務部調查局以九十
            六年一月十八日調科柒字第○九六○○○二四四九
            ○號函覆無誤，故監視錄影帶畫面清晰度，衡情本
            會受到補習班以固定鏡頭重複錄製監視畫面之干擾
            和影響，又自訴人所爭執之前揭時段監視錄影畫面
            ，於九十五年十一月十六日經本院當庭以連續播放
            之方式勘驗時（同日尚以定格方式勘驗，惟定格時
            無法觀察此一情形），雖有人影狀之深淺陰影晃動
            情形，惟經數度觀察，並無法確認係有真實人員進
            出鐵捲門下方陰影處，始記載該段時間中「至二十
            時五十七分五十五秒間可見人影晃動狀態」等語，
            復經法務部調查局鑑定認此疑似畫面中人位移產生
            之光影（影子）變動，且此一時段未發現有走廊燈
            光不規則光影等語，有該局前開九十六年三月二十
            一日函可稽，故自訴人執此空言主張當時鐵捲門拉
            開，因人員進出之際走廊燈光改變，致生畫面人形
            陰影乙節，即非有據。應認法務部調查局前揭鑑定
            結果，與事實相符、未與常情有悖，較足採信。
    （五）、綜上所述，被告經案外人洪士淵陪同，在高點補習
            班內，與自訴人處理前揭未經補習班同意即擅入教
            室聽課之消費糾紛時，確已曾表示不願配合繳費用
            、執意離開，卻無法逕自離開，兼以當時高點補習
            班大門之鐵捲門確亦有數次不同程度之下降情形，
            則被告於與高點補習班及負責處理此事之自訴人爭
            執不下情形下，於糾紛發生五月後之九十五年二月
            十日始前往警局報案，其憑藉記憶，向警員描述所
            經歷之情形，其非具備法律專業之人，為求司法為
            之判明是非曲直、出於誤信、誤解而遽認自訴人涉
            有妨害自由、恐嚇取財罪嫌，故衝動提出告訴，縱
            對事實描述有些許誇大或過度連結之可能，既無積
            極證據足認被告係蓄意虛擬事實，殊無以此推測被
            告有誣告故意。況且，被告向警方告訴後，得悉本
            件可能誠屬兩造間民事糾葛後，旋於偵查中，透過
            被告之代理人向另案檢察官表明係自己誤會、弄錯
            ，不願追究等語，益徵其實無故意誣陷自訴人之意
            圖。則被告報警提告之情節，既非憑空杜撰或全然
            無因，且其所申告之事實，顯係出於己身之誤會或
            懷疑，尚非為達誣陷被告入罪目的而捏造完全不實
            情節，自難以被告對其指訴之細節現已無法逐一舉
            證說明，或自訴人業經檢察官為不起訴處分之結果
            ，遽認被告涉犯誣告罪嫌。此外，復查無其他積極
            證據足證被告有何自訴人指摘之犯行，因不能證明
            被告犯罪，依首揭說明，應諭知被告無罪之判決，
            以免冤抑。
據上論斷，應依刑事訴訟法第三百四十三條、第三百零一條第一
項，判決如主文。
中　　華　　民　　國　　96　　年　 　5　　月　　25　　日
                      刑事第十六庭  審判長法  官  蔡守訓
                                          法  官  吳定亞
                                          法  官  徐千惠
上正本證明與原本無異。
如不服本判決，應於判決送達後十日內，向本院提出上訴狀。
                                          書記官  李典育
中　　華　　民　　國　　96　　年　　5 　　月　　28　　日
